臺灣高等法院臺南分院刑事裁定
                                    111年度毒抗字第728號
抗  告  人  林四正
上列抗告人因強制戒治案件，不服臺灣臺南地方法院中華民國11
1年9月5日所為111年度毒聲字第754號裁定，提起抗告，本院裁
定如下：
    主  文
抗告駁回。
    理  由
一、原裁定意旨略以：抗告人即被告林四正（下稱抗告人）因施
    用第一、二級毒品案件，經依臺灣臺南地方法院（下稱原審
    法院）110年度毒聲字第1111號裁定送法務部矯正署臺南看
    守所附設勒戒處所執行觀察、勒戒後，經綜合判斷認有繼續
    施用毒品之傾向，有該所111年8月31日南所衛字第11100109
    870號函暨所附「有無繼續施用毒品傾向證明書」、「有無
    繼續施用毒品傾向評估標準紀錄表」各1份在卷足佐，是檢
    察官聲請裁定令抗告人入戒治處所施以強制戒治，核無不合
    ，應予准許，而依毒品危害防制條例第20條第2項規定，裁
    定抗告人令入戒治處所強制戒治，其期間為6個月以上，至
    無繼續強制戒治之必要為止，但最長不得逾1年等語。
二、抗告意旨略以：心理醫師以簡單面談之內容及前科紀錄表來
    斷定戒治，此舉令抗告人心中頗為不服，難以平衡用法之依
    據。或言語、自由心證之草率更猶剝奪抗告人權利之精神，
    未達到政府提倡以病人來看待染毒之人，一心悔改向上之心
    ，應給予鼓勵更新悔過之機會，才能對於社會體系有良好環
    境，給更生人重拾信心，締造美好前途，提正確方向。端憑
    心理詢問家庭狀況及染毒過程，就論定是否有無繼續吸食之
    傾向，更獨斷個人使用毒品之輕重，及一罪二罰之行為。且
    將司法前科紀錄列為強制戒治之處分，與溯往不究精神相抵
    觸。且依抗告人家庭狀況，入所前與母親同住，抗告人入所
    後，母親生活起居由鄰居里民幫忙照料，致抗告人擔憂家中
    年邁母親，請求憐憫體恤抗告人心境，法中開恩，撤銷強制
    戒治之處分。且抗告人教育程度僅國中畢業，於心理評估時
    ，對於諮詢師的口語及專業用語，會因問答間的理解不同，
    而影響抗告人的心理評估分數，導致受到戒治處分。抗告人
    有堅決的意志戒斷毒品，只因不善表達，對於諮詢師所提問
    題，無法解讀內容含意，就含糊不清帶過，為此請求撤銷原
    裁定等語。
三、按觀察、勒戒後，檢察官依據勒戒處所之陳報，認受觀察、
    勒戒人有繼續施用毒品傾向者，檢察官應聲請法院裁定令入
    勒戒處所強制戒治，其期間為6個月以上，至無繼續強制戒
    治之必要為止，但最長不得逾1年，毒品危害防制條例第20
    條第2項後段定有明文。又有無繼續施用毒品傾向之評估標
    準，並非完全以受勒戒人勒戒後之結果為準，勒戒前之各種
    情況，仍應作為評估之依據，依勒戒處所評分說明手冊規定
    ，係以「前科紀錄與行為表現」、「臨床評估」及「社會穩
    定度」3項合併計算分數：㈠分數60分以上，判定為有繼續施
    用毒品傾向。㈡50分以下判定為無繼續施用毒品傾向。㈢51分
    至59分間判定者再做整體評估後決定，若判定為有繼續施用
    毒品傾向需加註理由。...而其中之「前科紀錄與行為表現
    」係依毒品犯罪相關司法紀錄、首次毒品犯罪年齡、其他犯
    罪相關紀錄、入所時尿液毒品檢驗、所內行為表現；「臨床
    評估」係物質使用行為、合法物質濫用、使用方式、使用年
    數、精神疾病共病（含反社會人格）、臨床綜合評估（含病
    識感、動機、態度、就醫意願）；「社會穩定度」則係依工
    作、家庭等，作為判斷分數之依據。因此，評斷有無施用毒
    品傾向，係一具體個案之臨床實務及相關事證等情綜合判定
    ，有其相當之專業依據及標準，且涉及專門醫學，又衡酌強
    制戒治之目的，係為協助施用毒品者戒斷毒品之心癮及身癮
    所為之一種保安處分類型，而該評估標準係適用於每一位受
    觀察、勒戒處分之人，具一致性、普遍性、客觀性，綜合判
    斷之結果，倘其評估由形式上觀察無擅斷或濫權等明顯不當
    之情事，法院宜予尊重。
四、經查：
（一）抗告人因施用第一、二級毒品犯行，前經原審法院以110
      年度毒聲字第1111號裁定送法務部矯正署臺南看守所附設
      勒戒處所執行觀察、勒戒後，依該「有無繼續施用毒品傾
      向評估標準紀錄表」記載之評分結果，抗告人：①前科紀
      錄與行為表現部分：1.毒品犯罪相關司法紀錄「有，8筆
      」，每筆5分，上限10分，計10分。2.首次毒品犯罪年齡
      為「21-30歲」，計5分。3.其他犯罪相關紀錄「有，6筆
      」每筆2分，上限10分，計10分。4.入所時尿液毒品檢驗
      為「一種毒品反應」，計5分，上開4項靜態因子合計為30
      分；5.所內行為表現：持續於所內抽煙（2分），上開動
      態因子合計為2分。②臨床評估部分：1-1.多種毒品濫用「
      有，種類：海洛因、安非他命」，計10分。1-2.合法物質
      濫用（菸、酒、檳榔）：「有，種類：菸」，計2分。1-3
      .使用方式：「有注射使用」，計10分。1-4.使用年數：
      「超過一年」，計10分，上開4項靜態因子合計為32分。2
      .精神疾病共病（含反社會人格）經評定為「無」，計0分
      、3.臨床綜合評估（含病識感、動機、態度、就醫意願）
      評定為「中度」，計4分，上開2項動態因子合計4分；③社
      會穩定度部分：1.工作：「全職工作：資源回收1500元/
      天；2-3萬/月」，計0分。2-1.家人藥物濫用：「無」，
      計0分。2-2.入所後家人是否訪視：「有，2次」，計0分
      。2-3.出所後是否與家人同住：「是」，計0分，上開2項
      動態因子合計0分。以上①至③部分之總分合計為68分（靜
      態因子共計62分，動態因子共計6分），已在60分以上，
      而綜合判斷為「有繼續施用毒品傾向」等情，有臺南看守
      所111年8月31日南所衛字第11100109870號函暨所附「有
      無繼續施用毒品傾向證明書」、「有無繼續施用毒品傾向
      評估標準紀錄表」各1份在卷足憑。又上開綜合判斷之結
      果，係由該所具相關專業知識經驗之醫師，依其本職學識
      ，為上述各項評估所為之綜合判斷，核與前揭勒戒處所評
      分說明手冊之規定並無不合，所為之綜合評分係依抗告人
      在執行觀察、勒戒期間之個案臨床實務及具體事證，據以
      判定抗告人「有繼續施用毒品傾向」，洵屬有據，檢察官
      聲請裁定令抗告人入戒治處所施以強制戒治，核無不合。
      是原審依檢察官聲請，參酌前揭有無繼續施用毒品傾向證
      明書及評估標準紀錄表，裁定令抗告人入戒治處所施以強
      制戒治，自屬適法。
（二）再按毒品危害防制條例修正後及因應109年11月18日最高
      法院刑事大法庭109年度台上大字第3826號裁定，已變更
      適用觀察、勒戒處遇之對象、標準及頻率，為此法務部洽
      請衛生福利部協助研修「有無繼續施用毒品傾向評估標準
      」，邀集專家學者及相關機關研商後，新版之「有無繼續
      施用毒品傾向評估標準說明手冊」及「有無繼續施用毒品
      傾向評估標準紀錄表」，其中關於「前科紀錄與行為表現
      」之第1項及第3項之計分方式已經予以修正變動，修正前
      「有無繼續施用毒品傾向評估標準說明手冊」關於「前科
      紀錄與行為表現」第1項「毒品犯罪相關司法紀錄」計分
      方式為每筆10分，總分不設上限，第3項「其他犯罪相關
      紀錄」計分方式為每筆2分，總分不設上限，修正後「前
      科紀錄與行為表現」第1項「毒品犯罪相關司法紀錄」計
      分方式為每筆5分，總分上限為10分，第3項「其他犯罪相
      關紀錄」計分方式為每筆2分，總分上限為10分，並於110
      年3月26日修正並即日起實施。足見修正後之評分基準，
      已將每筆「毒品犯罪相關司法紀錄」從10分降為5分，並
      將「毒品犯罪相關司法紀錄」與「其他犯罪相關紀錄」之
      計分，從原無上限限制，均改為有總分上限10分之限制，
      故修正後前科紀錄作為評估標準之一，影響僅佔總分之百
      分之20，尚兼著重考量受評估人之「臨床評估」、「社會
      穩定性」、「於勒戒所內之行為表現」等客觀情狀資料，
      予以綜合考量，並非僅係單憑心理醫師簡單面談之自由心
      證、及前科紀錄表，就判定抗告人有繼續施用毒品之傾向
      。故抗告意旨以原審僅以心理醫師簡單面談之內容詢問家
      庭狀況及染毒過程、及前科紀錄表，就論定是否有無繼續
      吸食之傾向，剝奪抗告人權利，未達到政府提倡以病人來
      看待染毒之人悔改向上之心，及抗告人是因教育程度不高
      ，未能理解諮詢師之語意，僅能含糊不清帶過而遭強制戒
      治云云，容有誤會，並無理由。
（三）再按毒品危害防制條例所規定之觀察、勒戒、強制戒治處
      分，其立法目的係在戒除行為人施用毒品身癮及心癮之措
      施，故強制戒治係針對行為人將來有再度施用毒品之危險
      ，所為預防、矯治措施之保安處分，兼達教化與治療之目
      的，故雖與刑罰之執行同樣拘束人身自由，但其目的及性
      質均不相同，故抗告意旨指將司法前科紀錄列為強制戒治
      處分之依據，為一罪二罰，且與溯往不究精神相抵觸云云
      ，亦有誤會，難以憑採。
（四）此外，抗告人之家庭狀況已於社會穩定度項目中進行評估
      ，業如前述，至於其母親之年齡及奉養狀況等，則與抗告
      人是否有繼續施用毒品之傾向並無直接或間接關係，故原
      審未予審酌，亦無不當。抗告意旨僅以其入所後，母親生
      活起居由鄰居里民幫忙照料，致抗告人擔憂家中年邁母親
      ，請求憐憫體恤抗告人心境，法中開恩云云，亦無理由，
      併此敘明。
五、綜上，原審法院依據檢察官之聲請，依毒品危害防制條例第
    20條第2項規定，裁定抗告人令入戒治處所施以強制戒治，
    其期間為6個月以上，至無繼續強制戒治之必要為止，但最
    長不得逾1年，經核並無不合。抗告人仍執上開事由提起抗
    告，指摘原裁定不當，非有理由，應予駁回。
據上論斷，應依刑事訴訟法第412條，裁定如主文。
中　　華　　民　　國　　111 　年　　9 　　月　　26　　日
                  刑事第三庭    審判長法  官  郭玫利  
                                      法  官  王美玲
                                      法  官  林臻嫺
以上正本證明與原本無異。
不得再抗告。
　　　　　　　　　　　　　　　　　　　書記官  劉素玲
中　　華　　民　　國　　111 　年　　9 　　月　　26　　日